【裁判字號】    94,上,316
【裁判日期】    950912
【裁判案由】    清償借款
【裁判全文】
臺灣高等法院民事判決                   94年度上字第316號
上  訴  人
即被上訴人  台北富邦商業銀行股份有限公司
法定代理人  蔡明忠
訴訟代理人  己○○
            丙○○
            庚○○
上  訴  人  乙○○
被上訴人    戊○○（原名沈陳素月）
上列當事人間清償借款事件，兩造對於中華民國94年2月18日臺
灣臺北地方法院93年度訴字第4968號第一審判決各自提起上訴，
本院於95年3月31日言詞辯論終結，判決如下：
    主  文
兩造上訴均駁回。
第二審訴訟費用由兩造各自負擔。
    事實及理由
一、上訴人原名富邦商業銀行股份有限公司，於原審即民國94年
    1月1日與台北銀行合併後，變更名稱為台北富邦商業銀行股
    份有限公司（下稱台北富邦銀行），法定代理人亦變更為丁
    ○○。嗣於95年2月10日其法定代理人由丁○○再變更為蔡
    明忠，有聲明承受訴訟狀、該公司第9屆第1次常務董事會議
    紀錄及函附卷可稽（見原審卷第69至70頁、本院卷二第25至
    26頁），茲由蔡明忠聲明承受訴訟，於法核無不合，應予准
    許。
二、上訴人台北富邦銀行主張：上訴人乙○○（下稱乙○○）於
    91年12月18日向台北富邦銀行借款新台幣（下同）10萬元；
    另於92年6月10日邀同被上訴人戊○○（原名沈陳素月，下
    稱戊○○）為連帶保證人，向台北富邦銀行借款100萬元，
    到期日分別為93年12月18日及102年6月10日止，並約定利息
    分別為年息16.92%及3.49%計算，逾期清償在6個月以內者，
    按上開利率10%，超過6個月者，按上開利率20%計付違約金
    。又債務人如有約定書第5條所列各款之情事者，即喪失期
    限利益，債務視為全部到期。詎料乙○○自93年2月後，即
    未依約清償，尚餘本金99萬6577元及其利息、違約金未償還
    。屢經催討，均置之不理，爰依消費借貸及連帶保證之法律
    關係，訴請乙○○、戊○○連帶返還借款。爰請求(一)乙○○
    應給付台北富邦銀行99萬6577元，及如附表一所示之利息暨
    違約金。(二)戊○○應就其中95萬742元，及如附表二所示之
    利息暨違約金與乙○○負連帶清償責任。原審就戊○○部分
    為台北富邦銀行敗訴判決，台北富邦銀行不服提起上訴，並
    聲明(一)原判決關於駁回台北富邦銀行後開第2項之裁判廢棄
    。(二)戊○○應給付台北富邦銀行95萬742元，及如附表二所
    示之利息及違約金。就乙○○上訴部分答辯聲明：上訴駁回
    。
三、乙○○則以：
  (一)訴外人陳俊壬利用乙○○車禍腦部受傷，智力淺薄，拜託乙
    ○○為其擔保向台北富邦銀行借款10萬元，惟乙○○當時並
    不了解貸款內容，全聽任陳俊壬之指揮在申請貸款契約上簽
    名，並配合銀行之要求申請開立「活存第000000000000號帳
    戶」（下稱系爭帳戶）供作貸款轉存之用，且將存摺及印章
    於辦妥貸款作業後交由訴外人陳俊壬使用，因此上述10萬元
    貸款皆遭訴外人陳俊壬提領一空，上述貸款已償還本金5萬4
    ,165元，尚欠本金4萬5,835元，此部分貸款伊並不爭執。
  (二)訴外人陳俊壬又於92年6月初向乙○○騙稱渠積欠地下錢莊
    許多債務，乙○○因恐其妻子即戊○○不同意為陳俊壬擔保
    向台北富邦銀行借款100萬元，遂於92年6月5日竊取戊○○
    之身分證、印鑑章及房、地權狀交付陳俊壬，並由其搭載乙
    ○○到台北富邦銀行三重分行辦理貸款手續。乙○○依訴外
    人即承辦人員吳彩惠之指示，僅在契約書上簽名，其餘全部
    資料皆是承辦人員填寫，又戊○○當時並未到場，其簽名係
    陳俊壬所偽簽，並為台北富邦銀行主管莊珠昀、吳彩惠、監
    印何承濬（原名甲○○）所知悉，且何承濬並未至台北縣土
    城市○○街辦理對保，其證言並不實在，惟台北富邦銀行卻
    同意核准此貸款，並將貸款撥入系爭帳戶中，而遭陳俊壬盜
    領，台北富邦銀行應負與有過失之責任。答辯聲明駁回台北
    富邦銀行之訴。原審判決乙○○應給付台北富邦銀行99萬6,
    577元及其利息、違約金。乙○○不服，於本院上訴聲明：
    原判決不利乙○○部分廢棄。上開廢棄部分，台北富邦銀行
    在第一審之訴駁回。
四、戊○○則以：戊○○從未提供系爭不動產給乙○○供擔保向
    台北富邦銀行借款100萬元，有關系爭房屋貸款書及抵押權
    設定書皆是偽造。戊○○是於申請系爭房地之土地及建物謄
    本時，始發現系爭房地遭乙○○盜取其身分證、印鑑章及房
    、地權狀證書與訴外人陳俊壬、台北富邦銀行主管莊珠昀、
    吳彩惠、監印何承濬等人聯手偽造系爭房屋貸款書及抵押權
    設定書。且戊○○當時並未到場申辦貸款手續，戊○○之簽
    名實係陳俊壬所偽簽，並為台北富邦銀行主管莊珠昀、吳彩
    惠、監印何承濬所知悉，惟台北富邦銀行卻同意核准此貸款
    ，並將貸款撥入系爭帳戶中，而遭陳俊壬盜領。故系爭房屋
    貸款書及抵押權設定書，皆為陳俊壬及台北富邦銀行承辦人
    員等人所共同偽造，依法自屬無效，戊○○自不須負清償之
    責等語置辯。於原審及本院均聲明：駁回台北富邦銀行之訴
    。
五、台北富邦銀行主張乙○○於91年12月18日向伊借款10萬元，
    尚欠4萬5,835元及如附表一所示利息、違約金等情，為乙○
    ○所不爭（見本院卷一第30頁），復有貸款契約書及約定書
    、放款明細資料附卷可稽（見原審卷第11至14頁），堪信為
    真。另台北富邦銀行主張於92年6月10日乙○○邀同戊○○
    為連帶保證人向伊借款100萬元之事實，固據提出貸款契約
    書及約定書、放款明細資料等件為證（見原審卷第10、13至
    14頁），惟為乙○○、戊○○所否認，並各以前揭情詞置辯
    。則本件首應審究者為就乙○○部分，100萬元借款是否有
    效成立？台北富邦銀行就100萬元借款是否與有過失？其次
    就戊○○部分，100萬元借款契約保證人簽名是否真正？茲
    分述如下：
  (一)乙○○部分：100萬元借款是否有效成立？台北富邦銀行就
    100萬元借款是否與有過失？
  1.按當事人互相表示意思一致者，無論其為明示或默示，契約
    即為成立。又表意人無欲為其意思表示所拘束之意，而為意
    思表示者，其意思表示，不因之無效。但其情形為相對人所
    明知者，不在此限。民法第153條第1項、第86條分別定有明
    文。
  2.台北富邦銀行主張92年6月間100萬元借款乙○○既已在貸款
    契約書之「借款人」欄下簽名蓋章，且台北富邦銀行亦將10
    0萬元撥入乙○○系爭帳戶，乙○○為借款之主債務人，自
    應負清償之責，其並無過失等語。並提出上述貸款契約書、
    約定書及放款明細資料為證（見原審卷第10、13至14頁）。
    乙○○則以伊竊取戊○○身分證、印章及房、地權狀與陳俊
    壬一同前往辦理貸款，伊僅在契約書上簽名，其餘均係承辦
    人員填寫，戊○○當時並未到場，戊○○簽名係陳俊壬所偽
    簽，並為台北富邦銀行人員所知悉，台北富邦銀行應負與有
    過失之責任等語置辯。經查：
  訴外人陳俊壬事先已告知乙○○因積欠地下錢莊債務要向銀
    行辦理貸款還債之事，乙○○為幫助陳俊壬辦妥貸款，為恐
    其妻戊○○不願意配合，竟竊取戊○○身分證、印章及房、
    地權狀交與陳俊壬作為向台北富邦銀行作為借款之擔保，並
    親自在貸款契約書上借款人欄內簽名蓋章。其亦知開戶要帶
    印章、身分證，憑存摺及印章即可到銀行領錢，又將自己印
    章及身分證交付陳俊壬（見原審卷第66至67頁）等情。此為
    乙○○所自陳，足認乙○○瞭解於貸款契約上簽名係為與台
    北富邦銀行成立消費借貸契約之意思，否則何需將開戶之印
    章及身分證交予陳俊壬以供其領取台北富邦銀行所匯入之借
    款。何況，乙○○於半年前即91年12月間已向台北富邦銀行
    辦理貸款10萬元事實，乙○○辯稱其智力淺薄，不解貸款契
    約內容云云，委無足採。至於其借款係充作陳俊壬之人頭或
    為陳俊壬所騙，乙○○既未明示，復未舉證以證明之，則非
    第三人所得知悉，其意思表示仍為有效。另縱認台北富邦銀
    行承辦人員明知乙○○借款係為借與陳俊壬週轉，亦無礙兩
    造間消費借貸契約之成立。嗣後台北富邦銀行亦依約將貸款
    100萬元匯入乙○○指定帳戶，兩造間消費借貸關係應有效
    成立。
  乙○○復辯稱戊○○簽名係陳俊壬所偽簽，並為台北富邦銀
    行主管莊珠昀等人所知悉，應負與有過失之責任。惟查：乙
    ○○本於消費借貸關係向台北富邦銀行貸款業如上述，此部
    分貸款台北富邦銀行已依約撥入乙○○帳戶而交付，並無瑕
    疵，其主張與有過失，實無可取。乙○○自應對系爭借款負
    清償責任。至於戊○○是否應負連帶保證人責任部分詳如後
    述。
  3.台北富邦銀行主張100萬元借款，乙○○僅清償至93年2月為
    止，合計尚有本金95萬742元及如附表一所示之利息違約金
    未清償，依約定書第5條第1項第1款全部債務視為到期，已
    據其提出放款明細資料表為證（見原審卷第13、14頁），堪
    信為真實。從而，台北富邦銀行依消費借貸契約請求乙○○
    給付95萬742元及如附表一所示之利息、違約金，洵屬有據
    ，應予准許。
  (二)戊○○部分：100萬元借款契約保證人簽名是否真正？
  1.按當事人主張有利於己之事實者，就其事實有舉證之責任。
    民事訴訟法第277條前段定有明文。次按原告於其所主張之
    起訴原因，不能為相當之證明，而被告就其抗辯事實，已有
    相當之反證者，當然駁回原告之請求。最高法院20年上字第
    2466號亦著有判例可資參照。
  2.台北富邦銀行主張貸款契約書上戊○○之簽名蓋章為真正，
    業經證人何承濬證述明確。縱認簽名非真正，戊○○印章為
    真正為戊○○所自認，其應負連帶保證責任云云。乙○○、
    戊○○則以戊○○身分證、印章及房、地權狀係乙○○所竊
    取，戊○○並不知情，且已提起刑事告訴等語置辯。經查：
  證人即原台北富邦銀行承辦人員何承濬雖於94年9月22日到
    庭證稱：本件貸款對保係伊至台北縣土城市○○街一家檳榔
    店裡對保，有核對戊○○身分證，契約上簽名係戊○○所簽
    ，是由伊蓋章云云。惟乙○○陳稱：何承濬對保係與陳俊壬
    接洽，並非與其接洽等語；戊○○陳稱：伊從未到過台北縣
    土城市○○街檳榔攤，為何說伊在那裡有簽名等語（均見本
    院卷一第85至86頁）。則證人何承濬之證詞與乙○○、戊○
    ○陳述均不相符，已有可議。且證人何承濬係本件貸款台北
    富邦銀行之對保人員，本件貸款是否確實對保與其有利害關
    係，且其證述又與下述之鑑定結果不符，足證其證詞不可
    採信。
  本院將本件台北富邦銀行貸款契約書上「沈陳素月」字跡與
    戊○○原在華南銀行開戶資料、更換取款印鑑申請書、土城
    郵局開戶資料、原審時當庭書寫「沈陳素月」字跡送請法務
    部調查局鑑定，經鑑定結果二者字跡不符，有該局95年1月1
    2日調科貳字第09500017760號鑑定通知書附卷可稽（見本院
    卷一第136至137頁）。
  戊○○否認貸款契約書上保證人欄下簽名為其所簽，印章雖
    其所有，但使用其印章要經其同意，其並未同意或授權等語
    （見原審卷第74至75頁）。核與乙○○陳稱其未得戊○○之
    同意而竊取戊○○放置家中之身分證及印鑑章、並由陳俊壬
    盜蓋印章及偽造戊○○之簽名與台北富邦銀行簽訂保證契約
    ，其已向臺灣板橋地方法院檢察署自首竊盜及偽造文書等罪
    ，並經臺灣板橋地方法院95年度簡字第3882號刑事簡易判決
    判處有期徒刑6月確定等情相符，有乙○○自首狀、刑事簡
    易判決書（見原審卷第38、66至67頁、本院卷二第105至107
    頁）在卷足憑，並經本院調取該檢察署94年度偵字第21046
    、21047號等卷宗，核屬相符。乙○○雖與戊○○為夫妻，
    然其應負借款人之責任已如前述，且甘受刑事竊盜及偽造文
    書罪責之制裁而為前揭陳述，自堪信其所言為真實。
  本件貸款契約書上保證人下「沈陳素月」之簽名既非戊○○
    所簽，契約書上之「沈陳素月」之印章又為何承濬所蓋，並
    非戊○○親自所為，且辦理貸款或對保當時戊○○並未在場
    ，乙○○亦陳稱戊○○印章為其竊取，台北富邦銀行復未能
    舉證證明戊○○有同意或授權為上開保證行為，則本件貸款
    之保證對戊○○自不生效力。台北富邦銀行主張戊○○印章
    為真正，應負保證人責任，自有誤會。
  3.綜上，戊○○對於100萬元借款債務既不負連帶保證責任，
    從而，台北富邦銀行依保證契約請求戊○○與乙○○連帶給
    付100萬元借款中本金95萬742元及如附表二所示之利息、違
    約金，即屬無據，為無理由。
六、綜上所述，台北富邦銀行依消費借貸關係請求乙○○給付尚
    未清償本金99萬6,577元及其利息、違約金如附表一所示，
    洵屬有據，應予准許。台北富邦銀行對於戊○○之請求，為
    無理由，應予駁回。原審判命乙○○應給付台北富邦銀行99
    萬6,577元，及如附表一所示之利息及違約金，駁回台北富
    邦銀行對戊○○如附表二之請求，經核並無違誤。台北富邦
    銀行及乙○○各就其敗訴部分上訴，指摘原判決不當，求予
    廢棄改判，為無理由，均應駁回其上訴。
七、本件事證已臻明確，兩造其餘攻擊防禦方法及未經援用之證
    據，經審酌後認與本判決結果不生影響，爰不一一論述。
八、據上論結，本件兩造之上訴，均為無理由，依民事訴訟法第
    449條第1項、第78條、第463條，判決如主文。
中    華    民    國    95    年    9     月    12    日
                    民事第十一庭
                        審判長法  官   鄭雅萍
                              法  官   蘇芹英
                              法  官   薛中興
正本係照原本作成。
不得上訴。
中    華    民    國    95    年    9     月    13    日
                              書記官   黃瑞芬


司法院資訊處製作；財團法人民間司法改革基金會備份。
